【裁判字號】    99,交聲,1518
【裁判日期】    991029
【裁判案由】    違反道路交通管理處罰條例聲明異議
【裁判全文】
臺灣臺北地方法院交通事件裁定        99年度交聲字第1518號
原處分機關  臺北市交通事件裁決所
異  議  人
即受處分人  甲○○
上列異議人即受處分人因違反道路交通管理處罰條例案件，對於
臺北市交通事件裁決所中華民國99年9 月16日所為之處分（原處
分案號：北市裁罰字第裁22-AEX884663號），聲明異議，本院裁
定如下：
    主  文
原處分撤銷。
甲○○汽車駕駛人，駕駛汽車經測試檢定酒精濃度超過規定標準
，應處罰鍰新臺幣貳萬玖仟伍佰元、吊扣駕駛執照拾貳個月及接
受道路交通安全講習。
    理  由
一、按汽車駕駛人飲用酒類或其他類似物後其吐氣所含酒精濃度
    超過每公升0.25毫克或血液中酒精濃度超過百分之0.05以上
    者，不得駕車，道路交通安全規則第114 條第2 款定有明文
    。又汽車駕駛人，駕駛汽車經測試檢定有酒精濃度超過規定
    標準，處新臺幣（下同）1 萬5 千元以上6 萬元以下罰鍰，
    並當場移置保管該汽車及吊扣其駕駛執照1 年；汽車駕駛人
    ，有第35條第1 項規定之情形者，應接受道路交通安全講習
    ，道路交通管理處罰條例第35條第1 項第1 款及第24條第1
    項第2 款亦規定甚明。
二、原處分意旨略以：異議人即受處分人甲○○於民國98年7 月
    21日凌晨3 時49分許（裁決書及移送書均誤載為下午13時49
    分），駕駛車牌號碼2310-MG 號自用一般小客車，行經臺北
    市○○區○○路與民權東路口時，經臺北市政府警察局中山
    分局民權一派出所員警測試其吐氣所含酒精濃度，達每公升
    0.63毫克，員警當場舉發受處分人有「汽車駕駛人酒精濃度
    超過規定標準（0.55以上）」之違規行為，爰依道路交通管
    理處罰條例第35條第1 項第1 款、第24條第1 項第2 款之規
    定，違反道路交通管理事件統一裁罰基準及處理細則第43條
    、第44條及第67條等規定，裁罰異議人罰鍰4 萬9 千5 百元
    整，吊扣駕駛執照12個月（吊扣駕駛處分已於99年9 月16日
    執行），施以道路交通安全講習等語。
三、聲明異議意旨略以：異議人於98年7 月20日飲酒後駕車，深
    感悔意，但已經按照指示向公益社團法人支付款項，交通罰
    單是否可以輕判等語。
四、經查：
（一）異議人之酒後駕車係一個交通違規行為，有關其該違規行
      為處罰效果之罰鍰、吊扣駕駛執照與施以道路交通安全講
      習等，係依據同一法律規定（即道路交通管理處罰條例第
      35條第1項第1款、第24條第1項第2款）所為之處罰，其處
      罰方式雖有三種，但實際上為單一處分，無法割裂，與該
      項交通違規行為是否存在亦均無從分離，法院於審理時，
      應先確定異議人是否確有交通違規行為事實，再決定原處
      分機關所適用之法律有無錯誤。從而，異議人於聲明異議
      狀雖僅記載就吊扣駕駛執照部分聲明異議，其餘處罰部分
      並未提及，惟該罰鍰及施以道路交通安全講習部分，與其
      交通違規行為是否存在既無從分離，法院自應全部予以審
      理，合先敘明（臺灣高等法院98年法律座談會第23號提案
      研討結果同此見解）。
（二）本件異議人於98年7 月21凌晨3 時49分許，因酒後駕駛車
      牌號碼2310－MG號自用小客車行經臺北市中山區○○○路
      、吉林路口時為警測得其吐氣所含酒精濃度為0.63MG/L，
      而有「汽車駕駛人酒精濃度超過規定標準」之違規行為，
      經警以異議人有違反道路交通管理處罰條例第35條第1 項
      第1 款規定之事實掣單舉發等情，有酒精測定紀錄表、汽
      機車駕駛人酒後生理協調平衡檢測紀錄表、刑法第185 條
      之3 案件測試觀察紀錄表各1 紙、臺北市政府警察局舉發
      違反道路交通管理事件通知單在卷可稽（見99年度偵字第
      18084 號卷第15至16頁、第18頁），又異議人上開違規事
      實因涉及刑法第185 條之3 之公共危險罪，經臺灣臺北地
      方法院檢察署檢察官於98年8 月19日以98年度偵字第1808
      4 號為緩起訴處分，緩起訴期間為1 年，並命異議人應於
      緩起訴處分確定後3 個月內，向臺北市觀護志工協進會支
      付2 萬元，並接受6 小時之道路交通安全法治教育，嗣該
      緩起訴處分經臺灣高等法院檢察署於98年9 月9 日駁回職
      權再議而告確定，緩起訴期間自98年9 月9 日起迄99 年9
      月8 日止，異議人已於98年11月30日向社團法人臺北市觀
      護志工協進會支付2 萬元且緩起訴期滿未經撤銷等事實，
      為異議人所不爭執，有臺灣高等法院被告前案紀錄表、臺
      灣臺北地方法院檢察署99年度偵字第18084 號緩起訴處分
      書、臺灣高等法院檢察署98年度上職議字第9803號處分書
      、社團法人臺北市觀護志工協進會編號439 號收據等在卷
      可稽。是異議人確有酒後超過規定標準駕駛動力交通工具
      之違反道路交通管理處罰條例及涉及公共危險罪之行為，
      且該公共危險罪嫌並已依緩起訴處分繳納緩起訴處分金期
      滿未經撤銷等事實，均堪認定。
（三）按94年2 月5 日公布，95年2 月5 日施行之行政罰法第26
      條規定：「一行為同時觸犯刑事法律及違反行政法上義務
      規定者，依刑事法律處罰之。但其行為應處以其他種類行
      政罰或得沒入之物而未經法院宣告沒收者，亦得裁處之。
      前項行為如經不起訴處分或為無罪、免訴、不受理、不付
      審理之裁判確定者，得依違反行政法上義務規定裁處之。
      」，即所謂一事不二罰原則，探究其立法目的，無非以一
      行為同時觸犯刑事法律及違反行政法上義務規定時，由於
      刑罰與行政罰同屬不法行為之制裁，而刑罰之懲罰作用較
      強，依刑事法律處罰即足資警惕，實無一事二罰再處行政
      罰之必要。且刑事法律處罰，由法院依法定程序為之，較
      符合正當法律程序，應予優先適用。但罰鍰以外之沒入或
      其他種類行政罰，因兼具維護公共秩序之作用，為達行政
      目的，行政機關仍得併予裁處。故汽車駕駛人酒後駕車時
      ，如同時觸犯刑法第185 條之3 之公共危險罪者，道路交
      通主管機關除依上開行政罰法第26條第1 項但書規定，處
      以其他種類行政罰外，關於行政罰鍰部分，即應依行政罰
      法第26條、道路交通管理處罰條例第10條等規定移送地方
      法院檢察署處理。其後非有行政罰法第26條第2 項所定不
      起訴等事由，不得再依道路交通管理處罰條例第35條第1
      項第1 款規定，裁處行為人罰鍰。至酒後駕車經檢察官為
      緩起訴處分，並命駕駛人向公益團體捐款或提供義務勞務
      者，駕駛人係履行檢察官為緩起訴處分命令，此等命令名
      義上雖非刑罰，但仍是一種特殊的處遇措施，造成駕駛人
      之財產減少或義務增加，性質上亦屬干預人民自由之處分
      ，與刑事制裁無異，實質上則為刑事處罰。再者，縱認該
      捐款命令因未經法院裁判所為之處罰，非刑事處分，但捐
      款行為究具行政罰鍰之性質，自不應就同一行為再受行政
      罰鍰（詳臺灣高等法院96年11月刑事庭庭長法律問題研討
      會決議參照）。
（四）再按94年12月28日修正公布，95年7 月1 日施行之道路交
      通管理處罰條例第35條第8 款規定：「前項汽車駕駛人，
      經裁判確定處以罰金低於本條例第92條第3 項所定最低罰
      鍰基準規定者，應依本條例裁決繳納不足最低罰鍰之部分
      。」及違反道路交通管理事件統一裁罰基準及處理細則第
      2 條所定「違反道路交通管理事件統一裁罰基準表」，即
      「汽車駕駛人駕駛機器腳踏車，飲酒後其吐氣所含酒精成
      份超過每公升0.55毫克以上，應處最低罰鍰45,000元；同
      時違反刑事法律者，經裁判確定處以罰金低於本條例第92
      條第3 項所定最低罰鍰基準規定者，應依本條例裁決繳納
      不足最低罰鍰之部分」等相關規定，倘駕駛人所支付之緩
      起訴處分金，未達道路交通管理處罰條例第92條第3 項所
      定最低罰鍰基準規定者，仍須補繳不足最低罰鍰之部分，
      始為適法。是檢察官為緩起訴處分並命向公益團體捐款者
      ，其捐款解釋上亦屬道路交通管理處罰條例第35條第8項
      所規定之罰鍰，監理機關雖不得再為行政裁罰，惟若駕駛
      人所支付之緩起訴處分金，未達道路交通管理處罰條例第
      92條第3 項所定最低罰鍰基準規定者，依該條例第35條第
      8 項之規定，仍須補繳不足最低罰鍰之部分。因此法院僅
      得就行為人已依緩起訴處分為公益捐款部分予以撤銷，並
      為不罰之諭知（詳臺灣高等法院97年11月法律座談會第39
      號提案研討結果參照）。
（五）本件異議人上開酒後駕車之行為，係屬同時觸犯刑事法律
      及違反行政法上義務規定之行為，且經檢察官為緩起訴處
      分，並由異議人依緩起訴處分命令支付具有罰金性質之處
      分金。揆諸前揭說明，異議人本件酒後駕車行為，在繳納
      緩起訴處分金之範圍內，應認已經裁判確定處以罰金，是
      原處分機關漏未斟酌及此，遽依道路交通管理處罰條例第
      35條第1 項第1 款暨違反道路交通管理事件統一裁罰基準
      表裁處異議人罰鍰4 萬9 千5 百元，自有未洽，惟異議人
      所支付具有罰金性質之處分金僅2 萬元，其金額仍低於依
      道路交通管理處罰條例第35條第1 項第1 款暨違反道路交
      通管理事件統一裁罰基準表應處之罰鍰，揆諸上開規定及
      說明，就罰鍰部分仍應依該條例裁處繳納不足最低罰鍰之
      部分即2 萬9 千5 百元。至原處分機關裁處吊扣駕駛執照
      12個月，施以道安講習等處分，係屬罰鍰以外之其他種類
      行政罰，依據行政罰法第26條第1 項但書之規定，原處分
      機關本得裁處之，是此部分之併予裁處，於法並無不合。
五、綜上所述，本件異議人於上開時、地因酒後駕駛車輛，經測
    試呼氣中酒精濃度超過規定標準之違規行為，原處分機關依
    道路交通管理處罰條例第35條第1 項第1 款規定，裁處吊扣
    異議人駕駛執照12個月及施以道路交通安全講習之其他種類
    行政裁罰部分，於法並無不合，惟原處分裁處異議人罰鍰4
    萬9 千5 百元之行政裁罰，就裁處罰鍰超過2 萬元部份，有
    違行政罰法第26條第2 項之「一事不二罰」之規定，即難認
    為允當。又異議人於聲明異議狀雖未就原處分關於吊扣駕駛
    執照及施以道路交通安全講習部分明確表示意見，然本案係
    單一之交通違規行為，罰鍰處分、吊扣駕駛執照及施以道路
    交通安全講習部分無從分離，本院自應予以審理，爰撤銷原
    處分，並自為裁罰如主文第2項所示，以資適法。
據上論斷，應依道路交通案件處理辦法第20條前段之規定，裁定
如主文。
中    華    民    國    99    年    10    月    29    日
                  交通法庭法  官  林佑珊
上正本證明與原本無異。
如不服本裁定，應於裁定送達後5日內向本院提出抗告狀。
                          書記官  陳宏璋
中    華    民    國    99    年    11    月    2     日

司法院資訊處製作；財團法人民間司法改革基金會備份。
